臺灣高等法院刑事判決
109年度上易字第1130號
上  訴  人  
即  被  告  李芳琪


選任辯護人  周昕毅律師
上列上訴人因妨害名譽案件，不服臺灣士林地方法院108年度易
字第210號，中華民國109年3月25日第一審判決（起訴案號：臺
灣士林地方檢察署107年度偵字第18621號），提起上訴，本院判
決如下：
    主  文
上訴駁回。
    事  實
李芳琪係○○市○○區○○○路00巷0弄0號4樓住戶之女，不時前往該處
探視母親，洪嘉駿係臺北市○○區○○○路00巷0弄0號3樓之住戶。李
芳琪與洪嘉駿於民國106年12月27日22時許，在洪嘉駿上址住處
門口樓梯間，因噪音問題發生爭執，李芳琪竟基於公然侮辱之犯
意，在上開大樓住戶及來訪民眾均得行經及共聞共見之住處樓梯
間，公然以「神經病」等語辱罵洪嘉駿，足以貶損洪嘉駿之人格
、名譽及社會評價。
    理  由
一、當事人對於本院作為得心證依據之被告以外之人於審判外陳
    述，經本院審理時逐項提示，均同意作為證據，本院審酌各
    項證據作成時之狀況，認為並無不可信或不適當之情事，依
    刑事訴訟法第159條之5第1項規定，均有證據能力。
二、訊據上訴人即被告李芳琪矢口否認有何公然侮辱之犯行，辯
    稱：我沒有住在○○市○○區○○○路00巷0弄0號4樓，上址是我母
    親的住處，案發當天我沒有去上址，也沒有辱罵洪嘉駿「神
    經病」，當天我跟我姊姊李芳珍在中山捷運站地下街運動云
    云。經查：
　㈠證人即告訴人洪嘉駿於偵查及原審審理中證稱：我住在臺北
    市○○區○○○路00巷0弄0號3樓，被告或被告的家人承租住在我
    家樓上，106年12月27日22時左右，樓上特別吵，我去樓上
    按電鈴請他們家聲量是否可以小一點，之後我下樓回家，大
    概隔3至5分鐘後，被告及李芳珍、被告家屬一群人約5、6個
    人衝下來我家，對著我罵「神經病」很多次，被告罵我時，
    被告是站在我家鐵門外，我站在我家屋內門口，門沒有打開
    ，鐵門關著，但鐵門可以穿透看得到門內的人，因為我從小
    到大沒有被人罵過「神經病」，所以我非常記得被告的臉，
    被告罵我時，我太太詹培鈞跟我一起被罵，4樓之2的黃怡華
    有開門聽發生什麼何事，因為被告家屬罵的很大聲，陳紫燕
    是我3樓隔壁的鄰居，陳紫燕是附耳在她家的大門聽，黃怡
    華住在4樓之2即陳紫燕的正樓上，我家正樓上是被告家，被
    告罵完我後就上樓，被告上樓後，我們把門關上，後來我聽
    到樓上很吵，我立刻打開大門走出去到3樓樓梯間去聽樓上
    發生什麼事，原來是被告一家人去按黃怡華家門鈴，罵黃怡
    華他們「神經病」等語（他卷第63頁，易卷第113至127頁）
    。
　㈡證人詹培鈞於偵查及原審審理中證稱：106年12月27日22時許
    ，我跟洪嘉駿要睡覺時，他聽到大樓有噪音，所以他上樓關
    心一下，等他返家後，被告帶一群人下來按我家電鈴，我們
    打開門後，被告開始一直罵我們「神經病」，因為我被罵「
    神經病」，所以我記得很清楚當天是106年12月27日，我們
    家有2個門，即木門與鐵門，我們只有打開木門，當時被告
    帶一群人來，可能是姊妹，包括小孩一共約5、6人，小孩看
    起來是國中生的年紀，最前面是站被告與李芳珍，所以我對
    被告與李芳珍印象很深刻，被告及李芳珍一直罵「你們神經
    病」，意思是我們為什麼要上樓按他們家電鈴，就是稍早洪
    嘉駿有上去詢問他們噪音的事，我當下覺得很錯愕且驚恐，
    覺得怎麼會有一群人下樓按門鈴罵我們「神經病」，被告連
    續罵完後，我就說「妳再罵，我就報警」，然後被告才離開
    ，後來我問隔壁鄰居陳紫燕，陳紫燕說她有聽到聲音，除了
    陳紫燕之外，還有鄰居黃怡華也知道這件事，因為被告罵完
    我們後，就上樓去罵4樓之2的黃怡華，當時我家鐵門沒有打
    開，我在家裡用手機靠著鐵門錄音等語（他卷第63頁，易卷
    第127至130頁），
  ㈢證人黃怡華於偵查及原審審理中證稱：我住在4樓，我家在被
    告家隔壁，106年12月27日約21、22時許，我在家裡聽到很
    大聲的爭吵聲，聽起來聲音像是從外面透過我家門，在我家
    客廳、飯廳、走廊都聽的到，一定是我家隔壁或電梯附近的
    範圍，因為我家在4樓，吵架的地方不是4樓就是3樓，我聽
    到罵人的聲音，但聽不清楚罵人的內容，大約過了10分鐘後
    ，被告就按我家電鈴，我打開門看到4位女生站在我家門外
    罵我「神經病」，然後說以後看到我，都要來按門鈴罵我，
    還嫌我家小孩吵，他們說「妳還敢嫌我吵，妳自己小孩子還
    不是在那邊吵」，罵我的4人中，其中2人是被告及李芳珍，
    當時我跟我先生站在我家門口反應不過來，傻傻被罵，除了
    這次之外，106年12月27日後被告與洪嘉駿有再發生過一次
    爭吵等語（他卷第63頁，易卷第140至145頁）。
　㈣證人陳紫燕於偵查及原審審理中證稱：我和洪嘉駿是隔壁鄰
    居，106年12月27日晚上我聽到樓梯間很吵，外面有人在罵
    人，我注意聽發現有人在罵「神經病」，好像是女生的聲音
    ，罵了好幾聲，我感覺當時外面不只一個人，因為我不想多
    管閒事，所以我沒有開門出去看發生什麼事，那天好像是22
    時左右，聲音很大聲，所以印象很深刻，106年間在我家外
    面樓梯間，除了本案以外，沒有再聽過發生爭執的事等語（
    他卷第63頁，易卷第135至138頁）。　　
　㈤觀諸證人洪嘉駿、詹培鈞、陳紫燕、黃怡華之前開證述，證
    人洪嘉駿、詹培鈞就本案發生之時間為106年12月27日22時
    許，本案發生之緣由係因告訴人上樓與被告溝通噪音問題，
    其後被告、李芳珍及其他家屬約5、6人一同到告訴人住處門
    口，被告及李芳珍在告訴人住處鐵門外對在鐵門內之告訴人
    辱罵「神經病」等情，所述互核一致；又證人黃怡華、陳紫
    燕就本案發生之時間為106年12月27日22時許，在3樓樓梯間
    有人罵「神經病」等節，所述亦與證人洪嘉駿、詹培鈞之證
    述相符；另證人洪嘉駿、詹培鈞、黃怡華就本案發生後，被
    告及李芳珍再前往4樓辱罵黃怡華「神經病」一情，所述亦
    屬一致；參以證人黃怡華於偵查中表示：我全家3個人都被
    被告罵，但我不告她等語（他卷第63頁），則證人黃怡華既
    無追究被告刑責之意，難認其有虛捏構陷入被告於罪而為不
    實證述之動機及必要，足認證人洪嘉駿、詹培鈞、陳紫燕、
    黃怡華前開證述應與事實相符，堪以採信。
　㈥至證人李芳珍固於原審審理中證稱：106年12月27日22時許，
    我跟被告在地下街運動，106年12月22日是我生日，有COACH
    名品店的禮物金，COACH業務人員傳LINE提醒我要趕快用這
    筆禮物金，所以在106年12月27日21時許，我及被告趕著要
    去新光三越南西店，平常我們運動都是用走的，可是我們走
    到那邊已經21時30分，百貨公司已經打烊了，所以沒有買到
    包包，我與被告就去地下街晃，回到家快要23時，當天我們
    沒有去臺北市○○區○○○路00巷0弄0號3樓或4樓，我們是週六
    或週日才會去我母親的住處，平常上班不會過去等語（易卷
    第149至158頁），並有被告提出之健走紀錄及李芳珍之LINE
    對話紀錄以資為證(審易卷第67至69頁，易卷第323頁)。惟
    證人洪嘉駿、詹培鈞、黃怡華前述係被告及李芳珍一同辱罵
    「神經病」乙節，則證人李芳珍既有參與本件犯行(李芳珍
    部分未據告訴)，且與被告為姊妹之至親，其為脫免自身及
    被告之刑責，自有虛偽陳述之動機及可能，其所述尚難遽信
    。又觀諸前開健走紀錄，其上僅記載步行之距離及時間，並
    未記載步行之地點，則縱被告於106年12月27日21至22時許
    有步行之紀錄，仍無法排除其有前往其母親位於臺北市○○區
    ○○○路00巷0弄0號4樓住處之可能。另縱李芳珍之LINE對話紀
    錄顯示有人提醒李芳珍要使用禮物卡，惟李芳珍既未實際於
    106年12月27日21至22時許購買物品，自無從證明被告及李
    芳珍確於106年12月27日21至22時許前往百貨公司之情，是
    前開健走紀錄及LINE對話紀錄均不足為有利被告之認定。
  ㈦辯護人雖辯以：證人洪嘉駿、詹培鈞之證述有前後不一及彼
    此矛盾之情；且被告與告訴人發生糾紛是在107年1月6日，
    並非106年12月27日，證人洪嘉駿將107年1月6日之糾紛作為
    本案不實證述；證人黃怡華、陳紫燕係因受到告訴人影響，
    才為不實證述云云。惟證人洪嘉駿、詹培鈞就本案發生之時
    間、地點、緣由、過程等與構成要件攸關之主要事項，所述
    互核相符，已如前述，縱其等對其餘與構成要件無關之枝節
    事項所述有所出入，此或因記憶能力、觀察角度、表達能力
    而導致岐異，難認有虛偽陳述之情，自無礙於前開基本事實
    之認定。又證人洪嘉駿、詹培鈞前述因其等被罵「神經病」
    ，所以記得是106年12月27日一節，尚不悖於常情，況倘案
    發時間係107年1月6日，證人洪嘉駿、詹培鈞僅須證稱案發
    時間係107年1月6日即可，並無編造106年12月27日作為本件
    案發時間之必要。另證人黃怡華前述106年12月27日後被告
    與告訴人有再發生過一次爭吵一節，益見證人黃怡華並未將
    107年1月6日誤置為106年12月27日之情，而證人陳紫燕前述
    因聲音很大聲，所以印象很深刻，除了當天外，沒有再聽過
    發生爭執乙情，亦與常情無違，自無誤將107年1月6日記憶
    為106年12月27日之可能。
　㈧辯護人又辯以：證人黃怡華於另案民事案件審理中，在被告
    在場時，當庭證稱無法辨認案發當天被告有無在場，足認證
    人黃怡華於本案偵查及原審審理中之證述為不實云云。然觀
    諸另案民事案件言詞辯論筆錄(本院卷第81至85頁)，證人黃
    怡華於該案中證稱：告訴人是我樓下的住戶，被告是住在我
    隔壁的親人，我看到傳票才知道隔壁住戶的名字是李芳琪、
    李芳珍，因為事隔多日，我的記憶有限，但我有印象的是2
    位年約40幾歲的女性，106年12月27日罵我的人就是那2位，
    即李芳琪、李芳珍，我沒有辦法辨別當時在場的人等語，核
    與其於本案偵查及原審審理中之前開證述相符，則證人黃怡
    華於另案審理中已明確證稱辱罵者為被告及李芳珍，縱其無
    法明確辯認其他在場人之長相，亦無礙於其所述被告及李芳
    珍辱罵「神經病」之認定。　　　 
  ㈨綜上所述，被告及辯護人前開辯解均非可採，本案事證明確
    ，被告犯行洵堪認定，應依法論科。
三、刑法所稱之侮辱，係指侮弄辱罵，申言之，凡以粗鄙之言語
    、舉動、文字、圖畫等對他人侮謾辱罵，或為其他輕蔑人格
    之一切行為屬之，衹須有減損或貶抑被害人之聲譽、人格及
    社會評價之虞為已足，不以實已發生損害為必要。而「神經
    病」一詞，有罵人精神不正常，舉止不合常理之意思，客觀
    上係屬負面評價之字眼，顯然具有輕蔑、嘲諷、使人難堪、
    貶抑他人人格之意涵，足使他人在精神上、心理上感受到難
    堪或不快，自屬侮辱之言語。核被告所為，係犯刑法第309
    條第1項之公然侮辱罪。
四、原審以被告罪證明確，適用刑法第309條第1項、第41條第1 
    項前段，刑法施行法第1條之1第1項規定，並審酌被告未能
    理性處理情緒，率爾在上開住處樓梯間，公然以上開言語辱
    罵告訴人，致告訴人之名譽、人格尊嚴、社會評價遭受貶損
    ，明顯欠缺尊重他人名譽之基本法治觀念，所為實屬不該，
    兼衡其素行、犯罪之動機、目的、手段、告訴人所受損害、
    自陳專科畢業之教育智識程度、目前從事業務之工作、月薪
    約3萬元、已婚、尚有母親、婆婆及1名子女待其扶養之家庭
    生活經濟狀況（易卷第302頁），及被告於犯後始終否認犯
    行，犯後態度非佳等一切情狀，量處拘役40日，並諭知易科
    罰金之折算標準。核其認事用法俱無違誤，量刑尚屬允當。
    被告上訴猶執前詞否認犯行，委無可採，已如前述，其上訴
    為無理由，應予駁回。
據上論斷，應依刑事訴訟法第368條，判決如主文。
本案經檢察官陳佳秀到庭執行職務。
中　　華　　民　　國　　109 　年　　8 　　月　　18　　日
                  刑事第二十五庭 審判長法  官 宋松璟
                                       法  官 陳彥年
                                       法  官 文家倩
以上正本證明與原本無異。
不得上訴。
                                       書記官 桑子樑
中　　華　　民　　國　　109 　年　　8 　　月　　18　　日
附錄本案論罪科刑法條
中華民國刑法第309條
公然侮辱人者，處拘役或9千元以下罰金。
以強暴犯前項之罪者，處1年以下有期徒刑、拘役或1萬5千元以
下罰金。